---
title: "Lezione 1"
subtitle: "Introduzione a R"
author: "Paolo Bosetti"
format:
  html:
    toc: true # ToC = Table of contents
    number-sections: true
  pdf: 
    toc: true
    number-sections: true
---

# Documenti Quarto (estensione `.qmd`)

Un documento Quarto è un file di testo che combina **testo formattato** (in Markdown) e **codice eseguibile** (in questo corso, codice R). Quando il documento viene *renderizzato*, il codice viene eseguito e i risultati (numeri, tabelle, grafici) vengono inseriti automaticamente nel documento finale (HTML, PDF, Word, ecc.).


## Intestazione in YAML

Ogni documento inizia con un'intestazione delimitata da due linee `---`, scritta in linguaggio YAML (un formato di testo del tipo `chiave: valore`). L'intestazione contiene i **metadati** del documento e le opzioni di rendering:

```yaml
---
title: "Lezione 1"
subtitle: "Introduzione a R"
author: "Paolo Bosetti"
format: html
---
```

- `title`, `subtitle` e `author` definiscono titolo, sottotitolo e autore;
- `format` stabilisce il formato di output (`html`, `pdf`, `docx`, ...);
- altre opzioni utili sono ad esempio `toc: true` (indice dei contenuti), `date: today` (data di generazione) ed `embed-resources: true` (produce un unico file HTML autonomo).

Attenzione all'**indentazione**: in YAML è significativa, e le opzioni annidate vanno indentate con due spazi, ad esempio:

```yaml
format:
  html:
    toc: true
```

Dopo i due punti lo spazio è **obbligatorio**!


## Rendering: requisiti

Prima di renderizzare un documento Quarto, è necessario installare in R il *package* `rmarkdown`: dalla console di R eseguire il comando: `install.packages("rmarkdown")`.

Per creare documenti in HTML (più rapido, adatto ad una preview del contenuto), è poi sufficiente cliccare il pulsante "Preview" sulla toolbar del documento.

Per creare documenti in PDF (maggiore qualità), è necessario installare in R il package `tinytex`: dalla console di R eseguire il comando: `install.packages("tinytex")`, e successivamente eseguire `tinytex::install_tinytex()` per installare la distribuzione LaTeX completa. Questa operazione di setup va eseguita **una volta sola**. Dopodiché cliccare sul pulsante "Preview format..." e scegliere il formato "PDF (LaTeX)"

## Formattazione: Markdown

Tipo di carattere: *corsivo*, **grassetto**, `monospaziato` (quest'ultimo per il codice).

### Questo è un titolo di livello 3

I paragrafi vanno separati da una o più **linee vuote**.

Questo è il secondo *paragrafo*.

<!--# questo è un commento -->

I commenti non compaiono nel documento finale. Per i titoli si usano uno o più `#` all'inizio della linea (uno per ogni livello).

## Elenchi puntati e numerati

- Questo
- è un elenco
- puntato
  - con un
  - sottoelenco

Gli elenchi numerati si fanno con i numeri o le lettere:

1.  Primo elemento
2.  Secondo elemento: questo \
    è una ulteriore linea (a capo grazie al carattere `\`)
3.  Terzo elemento
    a.  Sottoelemento
    b.  Altro sottoelemento
4.  Quarto elemento


## Notebook: unire testo e codice

Si può inserire un blocco di codice (*chunk*) così:

```{r}
40 + 2
```

Il risultato dell'esecuzione compare subito sotto il blocco. Le scorciatoie di tastiera utili (in RStudio e Positron) sono:

* per inserire un blocco: Windows `Ctrl+Alt+I`, Mac `Cmd+Option+I`
* per eseguire la linea attiva (o la selezione): Windows `Ctrl+Invio`, Mac `Cmd+Invio`
* per eseguire l'intero blocco: Windows `Ctrl+Maiusc+Invio`, Mac `Cmd+Maiusc+Invio`

# Richiamo basi di R

## Vettori

Assegnazioni e vettori:

```{r}
# assegnazione (si preferisce <- a =)
x <- 5
y = 3 # equivalente, ma meno usato
# vettori: la funzione c() concatena i valori
v <- c(10, 20, 30, 40, 50)
v2 <- 1:5          # sequenza di interi
v3 <- seq(0, 1, by = 0.25)
v
v2
v3
# indicizzazione di un vettore (in R gli indici partono da 1!)
v[2]        # secondo elemento
v[c(1, 3)]  # primo e terzo elemento
v[-1]       # tutti tranne il primo
v[2:4]      # dal secondo al quarto
# indicizzazione logica e filtraggio
v > 25      # vettore di valori logici
v[v > 25]   # solo gli elementi maggiori di 25
v[v > 15 & v < 45]  # combinazione di condizioni con & (AND) e | (OR)
```

Operazioni vettorializzate:

```{r}
# operazioni vettore-scalare: lo scalare è applicato a ogni elemento
v * 2
v + 1
v^2
# operazioni vettore-vettore e riciclo degli elementi del vettore più corto
c(1, 2, 3, 4) + c(10, 20, 30, 40)  # elemento per elemento
c(1, 2, 3, 4) + c(10, 20)          # il secondo vettore viene riciclato: 10, 20, 10, 20
```

Introduciamo una funzione utile nella forma più semplice (ne vedremo il dettaglio più avanti): `sample(n)` ritorna i numeri da `1` a `n` in ordine casuale:

```{r}
v1 <- sample(10)
v1
```

La lunghezza di un vettore si ottiene con la funzione `length()`. Per ottenere gli ultimi tre elementi di un vettore, ad esempio:

```{r}
v <- sample(10)
v[length(v)-2:0]
```

Qui `2:0` è la sequenza `2, 1, 0`, quindi gli indici sono `length(v)-2`, `length(v)-1` e `length(v)`. In alternativa, si può usare la funzione `tail(v, 3)`.

È anche possibile usare `length()` per **cambiare** la lunghezza di un vettore:

```{r}
# allungare un vettore: i nuovi elementi sono NA (dato mancante)
length(v) <- 12
v
# accorciare un vettore: gli elementi in eccesso vengono persi
length(v) <- 5
v
```


::: {.callout-note}
**Attenzione**: le *funzioni freccia* come `length() <-` sono una particolarità di R. Non tutte le funzioni hanno l'equivalente freccia: consultare l'help in linea di una funzione per scoprire se la versione freccia (cioè con assegnazione) esiste (es: `?length`).
:::


## Matrici

Le matrici si creano con la funzione `matrix()`:

```{r}
# per righe:
m1 <- matrix(1:6, nrow = 2, byrow = TRUE)
m1
# per colonne (comportamento predefinito)
m2 <- matrix(1:6, nrow = 2)
m2
```

L'indicizzazione avviene come per i vettori, ma passando a `[]` due indici (riga e colonna). Un indice mancante significa "intera riga/colonna":

```{r}
m1[2, 3]   # elemento in riga 2, colonna 3
m1[1, ]    # intera prima riga
m1[, 2]    # intera seconda colonna
m1[, c(1, 3)]  # prima e terza colonna
```

Le operazioni aritmetiche tra matrici (`+`, `-`, `*`, `/`) avvengono elemento per elemento:

```{r}
m1 * m2
m1 + 10
```

Per il prodotto matriciale si usa invece `%*%` (le dimensioni devono essere compatibili: colonne della prima = righe della seconda!). Per trasporre una matrice si usa `t()`:

```{r}
m1 %*% t(m2)  # (2x3) %*% (3x2) = matrice 2x2
```

## Tabelle (`data.frame`)

Più utili delle matrici sono le **tabelle**, o `data.frame`: rappresentano matrici le cui colonne possono essere eterogenee (numeri, testo, valori logici, ...) e sono indicate da un **nome**.


```{r}
# creazione di una tabella
df <- data.frame(
  A = 1:10,
  B = sample(10),
  Lettere = LETTERS[1:10]
)
df
```


L'indicizzazione avviene esattamente come per le matrici con `[]`, oppure estraendo un'intera colonna **per nome** come vettore: 

```{r}
df[3, ]            # terza riga
df[, 2]            # seconda colonna
df[3, "B"]         # elemento singolo, con la colonna indicata per nome
df$B               # intera colonna B, come vettore
df[["B"]]          # equivalente a df$B
```

Nuove colonne possono essere create assegnandole per nome:

```{r}
df$NuovaColonna <- df$A*2
head(df)  # mostra solo le prime righe
```

La colonna può essere a sua volta indicizzata, e può essere usata per filtrare le righe della tabella (indicizzazione logica):

```{r}
df[df$B>5,]
```


# Funzioni di statistica descrittiva

Funzioni campionarie:

```{r}
sum(df$B^2)   # somma dei quadrati
mean(df$B)    # media campionaria
sd(df$B)      # deviazione standard campionaria
var(df$B)     # varianza campionaria
```

La somma dei quadrati degli scarti dalla media si calcola ad esempio con $\sum_{i=1}^{N}(y_i - \bar y)^2$

```{r}
ss <- sum((df$B - mean(df$B))^2)
ss
```

Si noti che la varianza campionaria è proprio `ss/(N-1)`:

```{r}
ss / (length(df$B) - 1)
var(df$B)
```

Attenzione ai valori `NA` (dati mancanti): quasi tutte le funzioni statistiche restituiscono `NA` se anche un solo elemento è `NA`, a meno di indicare esplicitamente di ignorarli con `na.rm=TRUE`:

```{r}
v5 <- c(3, 7, 4, NA, 9)
mean(v5)                  # NA
mean(v5, na.rm=TRUE)      # ignora gli NA
mean(v5[!is.na(v5)])      # equivalente: filtra gli NA a mano
length(v5[!is.na(v5)])    # numero di dati validi
```
