---
title: "Lezione 1"
subtitle: "Introduzione a R"
author: "Paolo Bosetti"
lang: IT-it
format:
  html:
    toc: true # ToC = Table of contents
    number-sections: true
  pdf: 
    toc: true
    number-sections: true
---

```{r setup}
#| include: FALSE
# La linea qui sopra nasconde questo blocco di codice nel documento finale
library(tidyverse)
source("my_functions.R")
```

# Documenti Quarto (estensione `.qmd`)

Un documento Quarto è un file di testo che combina **testo formattato** (in Markdown) e **codice eseguibile** (in questo corso, codice R). Quando il documento viene *renderizzato*, il codice viene eseguito e i risultati (numeri, tabelle, grafici) vengono inseriti automaticamente nel documento finale (HTML, PDF, Word, ecc.).


## Intestazione in YAML

Ogni documento inizia con un'intestazione delimitata da due linee `---`, scritta in linguaggio YAML (un formato di testo del tipo `chiave: valore`). L'intestazione contiene i **metadati** del documento e le opzioni di rendering:

```yaml
---
title: "Lezione 1"
subtitle: "Introduzione a R"
author: "Paolo Bosetti"
format: html
---
```

- `title`, `subtitle` e `author` definiscono titolo, sottotitolo e autore;
- `format` stabilisce il formato di output (`html`, `pdf`, `docx`, ...);
- altre opzioni utili sono ad esempio `toc: true` (indice dei contenuti), `date: today` (data di generazione) ed `embed-resources: true` (produce un unico file HTML autonomo).

Attenzione all'**indentazione**: in YAML è significativa, e le opzioni annidate vanno indentate con due spazi, ad esempio:

```yaml
format:
  html:
    toc: true
```

Dopo i due punti lo spazio è **obbligatorio**!


## Rendering: requisiti

Prima di renderizzare un documento Quarto, è necessario installare in R il *package* `rmarkdown`: dalla console di R eseguire il comando: `install.packages("rmarkdown")`.

Per creare documenti in HTML (più rapido, adatto ad una preview del contenuto), è poi sufficiente cliccare il pulsante "Preview" sulla toolbar del documento.

Per creare documenti in PDF (maggiore qualità), è necessario installare in R il package `tinytex`: dalla console di R eseguire il comando: `install.packages("tinytex")`, e successivamente eseguire `tinytex::install_tinytex()` per installare la distribuzione LaTeX completa. Questa operazione di setup va eseguita **una volta sola**. Dopodiché cliccare sul pulsante "Preview format..." e scegliere il formato "PDF (LaTeX)"

## Formattazione: Markdown

Tipo di carattere: *corsivo*, **grassetto**, `monospaziato` (quest'ultimo per il codice).

### Questo è un titolo di livello 3

I paragrafi vanno separati da una o più **linee vuote**.

Questo è il secondo *paragrafo*.

<!--# questo è un commento -->

I commenti non compaiono nel documento finale. Per i titoli si usano uno o più `#` all'inizio della linea (uno per ogni livello).

## Elenchi puntati e numerati

- Questo
- è un elenco
- puntato
  - con un
  - sottoelenco

Gli elenchi numerati si fanno con i numeri o le lettere:

1.  Primo elemento
2.  Secondo elemento: questo \
    è una ulteriore linea (a capo grazie al carattere `\`)
3.  Terzo elemento
    a.  Sottoelemento
    b.  Altro sottoelemento
4.  Quarto elemento


## Notebook: unire testo e codice

Si può inserire un blocco di codice (*chunk*) così:

```{r}
40 + 2
```

Il risultato dell'esecuzione compare subito sotto il blocco. Le scorciatoie di tastiera utili (in RStudio e Positron) sono:

* per inserire un blocco: Windows `Ctrl+Alt+I`, Mac `Cmd+Option+I`
* per eseguire la linea attiva (o la selezione): Windows `Ctrl+Invio`, Mac `Cmd+Invio`
* per eseguire l'intero blocco: Windows `Ctrl+Maiusc+Invio`, Mac `Cmd+Maiusc+Invio`

# Richiamo basi di R

## Vettori

Assegnazioni e vettori:

```{r}
# assegnazione (si preferisce <- a =)
x <- 5
y = 3 # equivalente, ma meno usato
# vettori: la funzione c() concatena i valori
v <- c(10, 20, 30, 40, 50)
v2 <- 1:5          # sequenza di interi
v3 <- seq(0, 1, by = 0.25)
v
v2
v3
# indicizzazione di un vettore (in R gli indici partono da 1!)
v[2]        # secondo elemento
v[c(1, 3)]  # primo e terzo elemento
v[-1]       # tutti tranne il primo
v[2:4]      # dal secondo al quarto
# indicizzazione logica e filtraggio
v > 25      # vettore di valori logici
v[v > 25]   # solo gli elementi maggiori di 25
v[v > 15 & v < 45]  # combinazione di condizioni con & (AND) e | (OR)
```

Operazioni vettorializzate:

```{r}
# operazioni vettore-scalare: lo scalare è applicato a ogni elemento
v * 2
v + 1
v^2
# operazioni vettore-vettore e riciclo degli elementi del vettore più corto
c(1, 2, 3, 4) + c(10, 20, 30, 40)  # elemento per elemento
c(1, 2, 3, 4) + c(10, 20)          # il secondo vettore viene riciclato: 10, 20, 10, 20
```

Introduciamo una funzione utile nella forma più semplice (ne vedremo il dettaglio più avanti): `sample(n)` ritorna i numeri da `1` a `n` in ordine casuale:

```{r}
v1 <- sample(10)
v1
```

La lunghezza di un vettore si ottiene con la funzione `length()`. Per ottenere gli ultimi tre elementi di un vettore, ad esempio:

```{r}
v <- sample(10)
v[length(v)-2:0]
```

Qui `2:0` è la sequenza `2, 1, 0`, quindi gli indici sono `length(v)-2`, `length(v)-1` e `length(v)`. In alternativa, si può usare la funzione `tail(v, 3)`.

È anche possibile usare `length()` per **cambiare** la lunghezza di un vettore:

```{r}
# allungare un vettore: i nuovi elementi sono NA (dato mancante)
length(v) <- 12
v
# accorciare un vettore: gli elementi in eccesso vengono persi
length(v) <- 5
v
```


::: {.callout-note}
**Attenzione**: le *funzioni freccia* come `length() <-` sono una particolarità di R. Non tutte le funzioni hanno l'equivalente freccia: consultare l'help in linea di una funzione per scoprire se la versione freccia (cioè con assegnazione) esiste (es: `?length`).
:::


## Matrici

Le matrici si creano con la funzione `matrix()`:

```{r}
# per righe:
m1 <- matrix(1:6, nrow = 2, byrow = TRUE)
m1
# per colonne (comportamento predefinito)
m2 <- matrix(1:6, nrow = 2)
m2
```

L'indicizzazione avviene come per i vettori, ma passando a `[]` due indici (riga e colonna). Un indice mancante significa "intera riga/colonna":

```{r}
m1[2, 3]   # elemento in riga 2, colonna 3
m1[1, ]    # intera prima riga
m1[, 2]    # intera seconda colonna
m1[, c(1, 3)]  # prima e terza colonna
```

Le operazioni aritmetiche tra matrici (`+`, `-`, `*`, `/`) avvengono elemento per elemento:

```{r}
m1 * m2
m1 + 10
```

Per il prodotto matriciale si usa invece `%*%` (le dimensioni devono essere compatibili: colonne della prima = righe della seconda!). Per trasporre una matrice si usa `t()`:

```{r}
m1 %*% t(m2)  # (2x3) %*% (3x2) = matrice 2x2
```

## Tabelle (`data.frame`)

Più utili delle matrici sono le **tabelle**, o `data.frame`: rappresentano matrici le cui colonne possono essere eterogenee (numeri, testo, valori logici, ...) e sono indicate da un **nome**.


```{r}
# creazione di una tabella
df <- data.frame(
  A = 1:10,
  B = sample(10),
  Lettere = LETTERS[1:10]
)
df
```


L'indicizzazione avviene esattamente come per le matrici con `[]`, oppure estraendo un'intera colonna **per nome** come vettore: 

```{r}
df[3, ]            # terza riga
df[, 2]            # seconda colonna
df[3, "B"]         # elemento singolo, con la colonna indicata per nome
df$B               # intera colonna B, come vettore
df[["B"]]          # equivalente a df$B
```

Nuove colonne possono essere create assegnandole per nome:

```{r}
df$NuovaColonna <- df$A*2
head(df)  # mostra solo le prime righe
```

La colonna può essere a sua volta indicizzata, e può essere usata per filtrare le righe della tabella (indicizzazione logica):

```{r}
df[df$B>5,]
```


# Funzioni di statistica descrittiva

Funzioni campionarie:

```{r}
sum(df$B^2)   # somma dei quadrati
mean(df$B)    # media campionaria
sd(df$B)      # deviazione standard campionaria
var(df$B)     # varianza campionaria
```

La somma dei quadrati degli scarti dalla media si calcola ad esempio con $\sum_{i=1}^{N}(y_i - \bar y)^2$

```{r}
ss <- sum((df$B - mean(df$B))^2)
ss
```

Si noti che la varianza campionaria è proprio `ss/(N-1)`:

```{r}
ss / (length(df$B) - 1)
var(df$B)
```

Attenzione ai valori `NA` (dati mancanti): quasi tutte le funzioni statistiche restituiscono `NA` se anche un solo elemento è `NA`, a meno di indicare esplicitamente di ignorarli con `na.rm=TRUE`:

```{r}
v5 <- c(3, 7, 4, NA, 9)
mean(v5)                  # NA
mean(v5, na.rm=TRUE)      # ignora gli NA
mean(v5[!is.na(v5)])      # equivalente: filtra gli NA a mano
length(v5[!is.na(v5)])    # numero di dati validi
```


# Intermezzo: programmazione R

## Funzioni pesonali

Come si crea una funzione? le funzioni di R si creano con la parola chiave `function()`. Ad esempio, una funzione che moltiplica due numeri:

```{r}
my_f <- function(a, b = 2) {
  return(a * b)
}
```

Se il blocco di una funzione ha una sola istruzione, si possono omettere le parentesi graffe. Inoltre, ogni funzione restituisce automaticamente l'ultimo valore calcolato, quindi si può omettere anche `return()`. Quindi le due definizioni seguenti sono equivalenti a quella sopra:

```{r}
my_f <- function(a, b = 2) return(a * b)
my_f <- function(a, b = 2) a * b
```


::: {.callout-note}
Come si vede, per essere usata una funzione deve essere **assegnata a una variabile** (in questo caso `my_f`). In R le funzioni sono **oggetti di prima classe**, quindi possono essere passate come argomenti ad altre funzioni, restituite come valori da altre funzioni, assegnate a variabili, ecc.

È ovviamente anche possibile ri-assegnare una funzione, come fatto nell'ultimo blocco.
:::

Vediamo un esempio più complesso: una funzione che calcola la somma di un vettore. La funzione `length()` restituisce la lunghezza di un vettore, e il ciclo `for` permette di iterare su tutti gli elementi del vettore.

```{r}
my_sum <- function(v) {
  s <- 0
  for (i in 1:length(v)) {
    s <- s + v[i]
  }
  return(s)
}

my_sum(1:3)
```

Il loop `for` può anche iterare direttamente sugli elementi del vettore, senza usare gli indici: vediamo come fare, aggiungendo anche il controllo sui valori `NA` (dati mancanti):

```{r}
my_sum <- function(v, na.rm = FALSE) {
  s <- 0
  for (e in v) {
    if (!is.na(e)) s <- s + e
  }
  return(s)
}

my_sum(c(1:3, NA))
```

Oltre alla struttura condizionale `if|else`, è disponibile anche la funzione `ifelse()`

```{r}
my_sum <- function(v, na.rm = FALSE) {
  s <- 0
  for (e in v) s <- s + ifelse(is.na(e), 0, e)
  return(s)
}

my_sum(c(1:3, NA))
```

Spesso succede di creare funzioni che possono essere ri-utilizzate in differenti documenti. In questo caso è utile salvare le funzioni in un file separato, detto *script* o *libreria*, e richiamarlo con la funzione `source()`. In questo modo le funzioni definite nel file esterno diventano disponibili nel documento corrente.


::: {.callout-important}
L'estensione dei file script di R è `.R`, mentre l'estensione dei documenti Quarto è `.qmd`. In questo corso, il file `my_functions.R` contiene le funzioni `my_f()` e `my_sum()`, che sono richiamate nel documento `lezione1.qmd`.
:::

Per caricare il nostro file "libreria":

```{r}
source("my_functions.R")
```


::: {.callout-tip}
Di solito è opportuno caricare librerie e pacchetti all'inizio del documento, in un blocco di setup, come fatto all'inizio di questo documento. In questo modo le funzioni definite nel file esterno diventano disponibili in tutti i blocchi di codice del documento.
:::


## Tidyverse

Introduciamo l'uso di una libreria (*package*) molto utile e che sarà utilizzata estensivamente duranet il corso: [**Tidyverse**](https://www.tidyverse.org/). Tidyverse è un insieme di pacchetti R che condividono una filosofia comune e sono progettati per lavorare bene insieme. La introdurremo gradualmente, ma per ora ci limitiamo a installarla ecaricarla all'inizio del documento con `library(tidyverse)`. In questo modo tutte le funzioni dei pacchetti Tidyverse diventano disponibili nel documento.


::: {.callout-important}
Per installare Tidyverse, nella console di R eseguire `install.packages("tidyverse")` (è necessario essere connessi a Internet). Una volta installata, la libreria va caricata all'inizio di ogni documento con `library(tidyverse)`.
:::

### Pipe

La prima funzionalità di Tidiverse che incontriamo è la *pipe* `%>%`, che permette di concatenare più funzioni in sequenza, rendendo più chiara l'esecuzione di più funzioni in sequenza. 

Infatti, spesso succede di dover annidare funzioni, cioè usare il risultato di una funzione come argomento di un'altra funzione. Ad esempio potrei scrivere:

```{r}
my_f(my_sum(c(1,3,2)), b=3)
```

L'espressione è corretta, ma non è molto chiara né leggibile: la prima funzione ad essere chiamata è infatti la più interna, e è necessario contare bene le parentesi per essere sicuri che i vari parametri siano passati alle funzioni giuste.

Per rendere più chiara l'espressione potrei usare variabili intermedie:

```{r}
v <- c(1,3,2)
v_s <- my_sum(v)
v_r <- my_f(v_s, b=3)
```

Tuttavia, ciò "sporca" l'ambiente definendo molte variabili temporanee che non servono più dopo l'esecuzione e che pure occupano memoria (inutilmente!).

La *pipe* rende più chiara l'esecuzione di più funzioni in sequenza. Essa passa l'output della funzione a sinistra come primo argomento della funzione a destra. Quindi l'esempio precedente può essere scritto così:

```{r}
c(1,3,2) %>% 
  my_sum() %>% 
  my_f(b=3)
```

Se voglio salvare il risultato, ovviamente:

```{r}
res <- c(1,3,2) %>% 
  my_sum() %>% 
  my_f(b=3)
```

### Tibble

Un'altra struttura dati importante in Tidyverse è la `tibble`. Una `tibble` è una variante evoluta di un `data.frame`. Si crea una tibble con la funzione `tibble()`, che accetta come argomenti i nomi delle colonne e i valori corrispondenti, esattamente come `data.frame`. 

In più, però, consente di definire una colonna come funzione di altre colonne, definite prima. Ad esempio:

```{r}
tibble(
  A = 1:10,
  B = A * 2 # Questo NON FUNZIONEREBBE con data.frame()!
)
```

# Statistica inferenziale

## Funzioni di distribuzione

In generale R dispone di numerose funzioni di distribuzione, i cui nomi seguono questo pattern: `[r|p|q|d][nome]()`

Ad esempio, per la distribuzione normale, le funzioni sono 

* `rnorm()`: genera numeri casuali normali
* `pnorm()`: probabilità di un dato valore (CDF)
* `qnorm()`: quantile di una data probabilità
* `dnorm()`: PDF di un dato valore

Le distribuzioni più comuni sono:

* `norm`: normale
* `unif`: uniforme
* `t`: T di Student
* `chisq`: Chi quadro
* `f`: F di Snedecor
* `binom`: binomiale (discreta)
* `pois`: Poisson (discreta)
* `geom`: geometrica (discreta)

Ad esempio, per generare 10 valori casuali da una distribuzione normale con media 3 e deviazione standard 5:

```{r}
set.seed(1)
rnorm(10, mean=3, sd=5)
```

Si notoi che `set.seed()` serve a fissare il seme del generatore di numeri casuali, in modo che i risultati siano riproducibili. Se si esegue più volte lo stesso codice senza fissare il seme, i valori generati saranno diversi ogni volta:

```{r}
rnorm(10, mean=3, sd=5)
```

Per le funzioni PDF, CDF e quantile, ritardiamo l'illustrazione a quando avremo imparato a realizzare grafici in R, in modo da poter visualizzare le distribuzioni.


## Test di Student

Vediamo come realizzare un test di Student per confrontare due campioni. Creiamo due campioni casuali e applichiamo la funzione `t.test()`:

```{r}
set.seed(1)
c1 <- rnorm(12, 10, 1.1)
c2 <- rnorm(10, 15.2, 1.1)

t.test(c1, c2)
```


::: {.callout-important}
### Attenzione!
di default, `t.test()` assume che i due campioni siano eteroschedastici, e effettua quindi un testdi Welch! consultare l'help in linea di `t.test()` per maggiori dettagli. Per forzare l'ipotesi di varianze uguali, usare l'opzione `var.equal=TRUE`.
:::

Per un test a un campione è opportuno specificare il valore di $\mu_0$ nell'ipotesi nulla, con l'opzione `mu`:

```{r}
t.test(c1, mu=9)
```

Per verificare l'omoschedasticità dei due campioni, si può utilizzare il test della varianza:

```{r}
var.test(c1,c2)
```

Il *p*-value grande consiglia di accettare l'upotesi nulla di varianze uguali, quindi possiamo forzare l'ipotesi di varianze uguali nel test di Student:

```{r}
t.test(c1, c2, var.equal=T)
```

Le funzioni di test oltre che stampare il report ritornano anche un oggetto risultato che può essere salvato per accedere programmaticamente ai valori di interesse (statistica del test, p-value, intervallo di confidenza, ecc.). Ad esempio:

```{r}
vt <- var.test(c1,c2)
attributes(vt) # mostra il contenuto di vt
```

In questo modo possiamo accedere al p-value del test della varianza con `vt$p.value`. Possiamo quindi usare questo valore per decidere se forzare o meno l'ipotesi di varianze uguali nel test di Student:

```{r}
t.test(c1, c2, var.equal=(vt$p.value > 0.05))
```


::: {.callout-note}
### Oggetti compositi e liste

Le funzioni di test ritornano un oggetto che è in realtà una **lista**. Una lista è una collezione eterogenea di valori e oggetti identificati per nome.

Una lista puù essere creata con la funzione `list()`:

```{r}
l <- list(n1=10, n2=1:4, n3="test", n4=vt)
```

Per accedere ai contenuti della lista si usa lo stesso operatore `$` che abbiamo visto per le tabelle: `l$n1` restituisce il numero 10, `l$n2` restituisce il vettore `1:4`, `l$n3` restituisce la stringa `"test"`, e `l$n4` restituisce l'oggetto risultato del test della varianza. Per accedere al p-value del test della varianza, quindi, possiamo scrivere:

```{r}
l$n4$p.value
```
:::